臺灣高等法院高雄分院刑事判決　　　　九十年度上更（一）字第四六０號
　　上　訴　人
　　即　被　告　甲○○
　　輔　佐　人　丙○○
　　選任辯護人　薛西全律師
　　　　　　　　利美利
　　上　訴　人
　　即　被　告　戊○○
右上訴人因偽造文書案件，不服臺灣屏東地方法院八十六年度訴字第六七五號中華民
國八十八年二月二十三日第一審判決（起訴案號：臺灣屏東地方法院檢察署八十六年
度偵字第三三四七號），提起上訴，判決後，經最高法院發回更審，本院判決如左：
      主      文
原判決撤銷。
甲○○無罪。
戊○○公訴不受理。
      理      由
一、公訴意旨略以：被告甲○○與吳清愛、乙○○、吳義龍及吳健恩係兄弟，於彼等
    之父吳春榮去逝後，約定對吳春榮遺留之遺產，除溪底田公有河川公地由吳清愛
    繼承外，其餘作成四支籤，由其餘四兄弟抽籤，吳義龍、吳健恩分別抽中一、二
    號籤，共同繼承北平田（即滿州鄉○○段八０號及八０之七號土地），三號籤由
    被告甲○○抽中，繼承高丘田、大丘田及另一河川公地，四號籤係由乙○○抽中
    ，繼承租厝地、後壁山公有地，而於民國七十九年六月十六日請被告即代書戊○○書寫協議書，詎甲○○竟與戊○○基於犯意之聯絡，於不詳時間，將協議書中
    三號籤之土地變更為祖厝地、高丘田、大丘田，由甲○○繼承，四號籤之土地變
    更為後壁山公有土地，由乙○○繼承，而至八十六年四月間甲○○始將變造後之
    協議書交予乙○○及其他兄弟，足生損害於乙○○。經乙○○告訴，認被告甲○○、戊○○共同涉有刑法第二百十條、第二百十六條之行使變造私文書罪嫌。
二、被告甲○○部分：
（一）、公訴意旨認被告甲○○有與共同被告戊○○涉犯上開行使變造私文書罪嫌，
        係以右揭事實業據告訴人乙○○指訴丁確，並經證人吳義龍、吳健恩證述屬
        實，被告與告訴人等兄弟於七十九年間即抽籤分配繼承彼等之父之遺產，依
        理於協議後告訴人及其他兄弟應即可取得協議書，而被告甲○○拖至八十六
        年四月間始交付協議書，被告甲○○何以拖延甚久始交付協議書，即不無可
        疑，而共同被告戊○○又叫其子依甲○○等兄弟抽籤結果書立遺產分割協議
        書，依理該遺產分割協議書係依協議書內容寫成，其時間應在協議書之後，
        而該遺產分割協議書之日期反在協議書之前，有協議書及遺產分割協議書影
        本附卷可參。又查依前開遺產分割協議書所載，滿州鄉○○段一四四之七號
        土地由吳清愛、乙○○、楊吳丙妹、吳卻妹繼承，而楊吳丙妹、吳卻妹原即
        未與甲○○兄弟共同繼承彼等之父遺產，且協議書上亦未載楊吳丙妹、吳卻
        妹有繼承任何財產，何以楊吳丙妹二人會共同繼承前開土地，且前開土地即
        係協讙書上之三號籤內所謂祖厝地，業據被告甲○○及告訴人乙○○、證人
        吳清愛、吳義龍陳述在卷，則若協議書係實在，則依協議書所載，該土地應
        由被告甲○○繼承，何以依遺產分割協議書所載，該土地係由吳清愛、乙○○、楊吳丙妹及吳卻妹繼承，是前開協議書應係經變造無疑，為所憑之論據
        。
（二）、訊據被告甲○○堅決否認有與共同被告戊○○涉犯上開行使變造私文書罪嫌
        ，辯稱：伊並未變造協議書，伊父吳春榮去逝後遺留之遺產，伊兄弟分產時
        ，先在大哥吳清愛家大家談妥，才去代書戊○○處抽籤，祖厝地及高丘田、
        大丘田係同一支籤，為三號籤，由伊抽中，當時大家心甘情願抽籤，伊僅保
        管協議書，並未保管印章，協議書未經變造，且告訴人分得後壁山公有地後
        ，即自伊手中點交取得占有管理，並轉交其妹吳丙妹耕作，惟對系爭舊厝地
        及旱地，不聞不問，而舊厝地及旱地（即屏東縣滿州鄉○○段一四四之六號
        ）如由告訴人抽中，為何不向伊拿取所有權狀等語。
（三）、犯罪事實應依證據認定之，無證據不得推定其犯罪事實；不能證丁被告犯罪
        者，應諭知無罪之判決，刑事訴訟法第一百五十四條、第三百零一條第一項
        定有丁文。次按認定不利於被告之事實，須依積極證據，苟積極證據不足為
        不利於被告事實之認定時，即應為有利於被告之認定，更不必有何有利之證
        據，最高法院三十年上字第八一六號亦著有判例可資參照。而告訴人之指訴
        ，本以使被告受刑事訴追或處罰為目的，故其陳述是否與事實相符，自應調
        查其他證據，以資審認，苟其所為攻擊之詞，尚有瑕疵，則在此瑕疵未予究
        丁以前，即不能遽採為斷罪之基礎（最高法院六十九年台上字第一五三一號
        判例參照）。又認定犯罪事實，所憑之證據，雖不以直接證據為限，間接證
        據亦包括在內，然無論直接或間接證據，其為訴訟上之證據，須於通常一般
        之人均不致於有所懷疑，而得確信其為真實之程度者，始得據之為有罪之認
        定，倘其證丁尚未達到此一程度，而有合理懷疑之存在時，即無從為有罪之
        認定，此亦經最高法院著有七十六年台上字第四九八六號判例可資參照。
（四）、經查：
    １、證人即被告甲○○及告訴人乙○○之長兄吳清愛於本院經發回更審前調查時
        到庭證稱：「（你們兄弟還沒有押籤前，是否有協議過﹖）事筅我們兄弟有
        講過。」（見本院八十八年七月二十九日訊問筆錄，本院上訴卷第九十頁）
        ，另證人即被告及告訴人之弟吳義龍、吳健恩於檢察官偵查中亦均證稱：「
        （你們父親過世後，你們是否有協議﹖）有，協議後在代書那裡做了四支簽
        ：：：」（見八十六年五月一日訊問筆錄，偵查卷第十六頁背面）證人吳健
        恩於本院經發回更審前調查時到庭證稱：「（是協議好再去代書處或是去代
        書處才協議﹖）是協議好了，再去代書處做籤，大家抽的，然後由代書寫的
        。」（見本院八十八年七月五日訊問筆錄，本院上訴卷第三十五頁背面），
        顯見被告甲○○、告訴人乙○○及其等兄弟吳清愛、吳義龍、吳健恩五人，
        於其父吳春榮去逝後，就所遺留遺產之分割，確有先行於長兄吳清愛住處協
        議，協議後再由被告甲○○、告訴人乙○○及其弟吳義龍、吳健恩，前往代
        書戊○○處做籤抽取無訛。
    ２、被告甲○○、告訴人乙○○及其等兄弟吳清愛、吳義龍、吳健恩五人分產前
        ，既先行於長兄吳清愛住處協議，協議後再由被告甲○○、告訴人乙○○及
        其弟吳義龍、吳健恩，前往代書戊○○處做籤抽取，而依證人即其等長兄吳
        清愛原審審理時證稱：「（你有講抽到公田的，厝地也要給他﹖）有講到抽
        到屋前三角公田，厝地應登記給他：：：」（見原審八十六年十一月二十八
        日審判筆錄，原審卷第七十頁），於本院發回更審前調查時證稱：「（祖厝
        地有無和後壁山公有地合在同一籤﹖）沒有講到和後壁山公有地合在同一籤
        。」（見本院八十七年七月二十九日訊問筆錄，本院上訴卷第九十頁），於
        台灣屏東地方法院民事庭審理時證稱：伊兄弟五人在伊家討論遺產分配事宜
        時，伊自願取得河川地，並建議將大丘田及厝地分成一份、後壁山公有地分
        成一份，其他有所有權狀的土地分成二份，當時其他兄弟對上開建議均表示
        同意後即到代書處進行抽籤等語（見該院八十八年度訴字第三三六號民事判
        決所載八十九年十二月二十日言詞辯論筆錄，附最高法院卷第四十三頁至四
        十八頁）。顯見被告甲○○、告訴人乙○○及其等兄弟吳清愛、吳義龍、吳
        健恩五人分產前，先行於長兄吳清愛住處協議，協議之內容與嗣於代書戊○○處抽籤後協議書所載祖厝地與大丘田、高丘田為同一籤，並無出入，足認
        上開協議書之內容未經變造，自難遽指被告甲○○有與共同被告戊○○涉犯
        上開行使變造私文書罪嫌。
    ３、公訴意旨雖認被告甲○○與告訴人等兄弟於七十九年間即抽籤分配繼承彼等
        之父之遺產，依理於協議後告訴人及其他兄弟應即可取得協議書，而被告甲○○拖至八十六年四月間始交付協議書，不無可疑等語。惟被告甲○○與告
        訴人甲○○及弟吳義龍、吳健恩抽籤分配繼承遺產當日，雖已由代書戊○○
        擬妥協議書，惟當時被告甲○○與告訴人乙○○之長兄吳清愛並未一同前往
        代書戊○○處，無從蓋章，故須由被告甲○○攜回交長兄吳清愛補蓋章，自
        不能將該協議書當場交付告訴人及其他兄弟，事後雖經長久時日仍未交付，
        惟事實上既已分別辦理遺產之登記、點交，於此期間兄弟間復無遺產繼承之
        異議，顯尚難以被告甲○○遲未交付上開協議書，即認其涉有行使變造私文
        書之罪嫌。
    ４、公訴意旨雖另認：共同被告戊○○再由其子依甲○○等兄弟抽籤結果書立遺
        產分割協議書，依理該遺產分割協議書係依協議書內容寫成，其時間應在協
        議書之後，而該遺產分割協議書之日期反在協議書之前，且依前開遺產分割
        協議書所載，滿州鄉○○段一四四之七號土地由吳清愛、甲○○、楊吳丙妹
        、吳卻妹繼承，足認前開協議書應係經變造無疑。惟查，被告甲○○、告訴
        人乙○○及其弟吳義龍、吳健恩，係於七十九年六月十六日前往代書戊○○
        處抽籤，此有上開協議書足憑，而分割繼承登記之聲請，係於七十九年六月
        十九日提出，亦有土地登記謄本在卷足憑，而前開「遺產分割協議書」所載
        日期為七十九年四月二十日（見偵查卷第八頁），固然不符，惟僅足認前開
        「遺產分割協議書」所載日期與實際日期不符，不足據以認定上開協議書曾
        經變造。又被告甲○○與告訴人乙○○之父吳春榮係於七十九年一月二十三
        日死亡，而依民法第一一七四條第二項規定，繼承人拋棄其繼承權，應於知
        悉其得繼承之時起二個月內以書面向法院為之，並以書面通知因其拋棄而應
        為繼承之人。本件被繼承人吳春榮之繼承既未拋棄其繼承權，則滿州鄉○○
        段一四四之七號土地由吳清愛、乙○○、楊吳丙妹、吳卻妹繼承，於辦妥繼
        承登記後再依協議之內容分配，尚難據以認定前開協議書係經變造。
    ５、告訴人乙○○於原審供稱：「（後壁山是否有在耕作﹖）有，是分產以後我
        才開始耕作。」（見原審八十六年十一月二十八日審判筆錄，原審卷第七十
        三頁背面），而證人吳義龍於本院發回更審前調查時證稱：「（你何時去拿
        所有權狀﹖）是辦完後才叫我去拿的，我記得是七十九年六月。」（見本院
        八十八年九月二日訊問筆錄，上訴卷第一三八頁背面），證人吳健恩於原審
        證稱：「（何時取回權狀﹖）隔了好幾個月，取回印章及身分證，順便也把
權狀取回。」（見原審卷第二三０頁背面），顯見本件共同被告即代書戊○○於七十九年六月間協議分割後，業經點交，並於取得土地所有權狀後，當
        時即通知吳義龍及吳健恩領取，如當時告訴人乙○○主觀上認其確實分得上
        開祖厝地，則於吳義龍及吳健恩均取得土地所有權狀，告訴人乙○○亦領回
        其印鑑及身分證，自應向代書戊○○索取祖厝地土地所有權狀，豈有完全辦
        妥遺產之分割後，告訴人乙○○僅取回印鑑、身分證，未一併向共同被告即
        代書戊○○索取所分得祖厝地之土地所有權狀，反而於事隔將近七年即八十
        六年間提出爭議，顯與一般經驗法則相違，自難據以認定被告甲○○涉犯行
        使變造私文書罪嫌。
    ６、告訴人乙○○於原審審理中陳稱：「（後壁山是否有在耕作﹖）有，是分產
        以後我才開始耕作。」、「（問你現今在哪裡耕作﹖）我耕作的地方是無所
        有權狀的。」、「（問你分到的地方你都沒有耕作﹖）沒有。」「（問你知
        道你分到的地方都沒有去管，別人在耕作使用，你為何都不知情﹖）既已分
        與我，我就很少去注意它，後來查閱才知道已被過戶登記。」、「（問你一
        年回去幾次，為何不去注意你分的土地情況﹖）好幾次，但我很少去注意。
        」、「（問為何分的土地居然不管，後壁山居然在耕作﹖）既然分給我，我
        就很少注意。」（見原審八十六年十一月二十八日審判筆錄，原審卷第七十
        三頁背面至七十四頁），顯見告訴人乙○○於分得「後壁山公有地」後即已
        開始耕作，如當時告訴人乙○○主觀上認其確實分得上開祖厝地，則亦應自
        行或委託他人管理該土地，然告訴人乙○○並未於當時開始管理該土地，反
        而於事隔多年後始主張上開祖厝地為其應分別得土地，告訴人乙○○此舉亦
        顯與一般經驗法則相違，益難憑以認定被告甲○○犯罪。
    ７、證人吳義龍於本院調查時雖到庭證稱：「七十九年六月間我父親過世之後我
        先到我大哥吳清愛住的地方，我們兄弟都去大哥家請問大哥如何分割，吳清
        愛溪底田公有河川公有地是他耕作的，由他繼承，其他我父親名下的財產要
        如何分割由我們決定，我大哥沒有去代書那裡。」「（在你大哥那邊，其他
        兄弟有無說如何分割、抽籤。）都沒有說要如何分割，抽籤。後來我、吳健
        恩、乙○○、甲○○就到代書戊○○那邊，去那邊大家談好就以祖厝地、後
        壁山公有地、旱地為一份一個籤，編號為四號籤，另外厝前面的高丘田、大
        丘田、溪底河川公地為一份壹個籤，編號第三號籤，剩下祖厝北方的北平田
        為二份二個籤，編號第一、二號籤，總共四個籤，並沒有做第五個籤。」（
        見本院九十一年一月二十一日訊問筆錄），證人吳健恩於本院調查時雖亦到
        庭證稱：「我父親過世之後，所遺留的遺產我們兄弟就請示大哥吳清愛遺產
        如何處理，就在吳清愛住的地方商量，他說他已經有經營了一塊溪底田，他
        說其他由我們四個兄弟分就好了，講好之後，大家就決定到代書那邊去決定
        如何分割，如何抽籤，我大哥就沒有去，我們四個兄弟我、乙○○、甲○○
        、吳義龍四個人去代書那裡，當場就決定做肆份籤，當時除了溪底田之外，
        作肆份籤差不多一樣大，一號籤、二號籤是北平田由二位兄弟共有，大丘田
        、高丘田、河川公地第三號籤，祖厝地、旱地、後壁山公有地為第四號籤，
        並沒有做五號籤，因為只有四個人去而已。」（見本院九十一年一月三十一
        日訊問筆錄）惟證人吳義龍、吳健恩前開說詞與證人即其等長兄吳清愛原審
        審理時證稱：「（你有講抽到公田的，厝地也要給他﹖）有講到抽到屋前三
        角公田，厝地應登記給他：：：」（見原審八十六年十一月二十八日審判筆
        錄，原審卷第七十頁），於本院發回更審前調查時證稱：「（祖厝地有無和
        後壁山公有地合在同一籤﹖）沒有講到和後壁山公有地合在同一籤。」（見
        本院八十八年七月二十九日訊問筆錄，本院上訴卷第九十頁）等語不符，與
        證人吳清愛於台灣屏東地方法院民事庭審理時證稱：伊兄弟五人在伊家討論
        遺產分配事宜時，伊自願取得河川地，並建議將大丘田及厝地分成一份、後
        壁山公有地分成一份，其他有所有權狀的土地分成二份，當時其他兄弟對上
        開建議均表示同意後即到代書處進行抽籤等語（見該院八十八年度訴字第三
        三六號民事判決所載八十九年十二月二十日言詞辯論筆錄，附最高法院卷第
        四十三頁至四十八頁），亦屬有間，已難遽信。況果告訴人乙○○有抽籤分
        得上開祖厝地，惟告訴人乙○○於領回其印鑑及身分證，完全辦妥遺產之分
        割後，將近七年未曾向共同被告即代書戊○○索取土地所有權狀，復未管理
        、使用該土地，均與一般經驗法則相違，自難徒以證人吳義龍、吳健恩前開
        證詞為被告甲○○不利之論據。
    ８、原審函請法務部調查局就被告甲○○及告訴人乙○○進行測謊結果，雖認被
        告甲○○稱（一）其未曾偽造協議書；（二）其未曾變造三號籤內容；（三
        ）戊○○未協助變造三號籤內容，經測試呈情緒波動之反應，應係說謊，而
        告訴人乙○○稱：（一）其未曾偽造協議書；（二）其未曾變造三號籤內容
        ，經測試無情緒波動之反應，應未說謊，固有該局八十七年八月四日（87）
        陸（三）字第八七０五二五一二號鑑定通知書附卷可參，惟被告甲○○罹有
        疑缺血性心臟病，不宜勞動或粗重工作，有財團法人恆春基督教醫院診斷證
        丁書影本一紙在卷可憑，被告甲○○身體狀況既然欠佳，而測謊鑑定，係以
        測謊器記錄受測者在回答問題時之情緒波動與生理反應，以判斷受測者是否
        說謊，然受測者當時之生理狀態、心理狀況、現場環境及外生氣氛等因素，
        均足以影響其作答，故鑑驗結果雖可作為審判之參考，但不得採為唯一或絕
        對之依據。前揭測謊結果，既與本案事證不相合，即不能以該測謊結果，
        據為被告有罪判決之唯一、絕對之證據。
    ９、綜上所述，被告甲○○、告訴人乙○○及其等兄弟吳清愛、吳義龍、吳健恩
        五人，就遺產之分割，確有先行於長兄吳清愛住處協議，協議之內容與嗣於
        代書戊○○處抽籤後協議書所載祖厝地與大丘田、高丘田為同一籤，並無出
        入，尚難認被告甲○○涉犯行使變造私文書罪嫌。雖告訴人乙○○、證人吳
        義龍、吳健恩雖均指稱告訴人乙○○分得上開祖厝地，惟告訴人乙○○於領
        回其印鑑及身分證，完全辦妥遺產之分割後，將近七年未曾向共同被告即代
        書戊○○索取土地所有權狀，復未管理，使用該土地，顯與常情有違，均難
        為被告甲○○不利之論據。此外，復無其他確切之證據足證被告甲○○犯罪
        ，依前開判例之意旨，被告甲○○之犯罪尚屬不能證丁。
（五）、原審就被告甲○○部分疏未詳查，遽為被告甲○○有罪之判決，顯有未洽。
        被告甲○○上訴意旨，否認犯罪，指摘原判決此部分不當，為有理由，自應
        由本院將原判決此部分予以撤銷，另就被告甲○○部分為無罪之諭知。
三、被告戊○○部分：
（一）、按案件有被告死亡之情形者，應諭知不受理之判決，又諭知不受理之判決，
        得不經言詞辯論為之，刑事訴訟法第三百零三條第五款、第三百零七條分別
        定有丁文。
（二）、查被告戊○○於八十九年三月一日死亡之事實，有戶籍謄本一份在卷可稽。
        被告戊○○前述被訴行使變造私文書之犯行，雖經原審判處罪刑在案，然其
        於本院審理中既已死亡，依上開法條之規定，自應由本院將原審此部分判決
        予以撤銷，另為不受理之諭知，並不經言詞辯論為之。
據上論斷，應依刑事訴訟法第三百六十九條第一項前段、第三百六十四條、第三百零
一條第一項、第三百零三條第五款、第三百零七條，判決如主文。
本案經檢察官彭南雄到庭執行職務。
中    華    民    國     九十一     年       七       月     十  六     日
                              臺灣高等法院高雄分院刑事第三庭
                                  審判長法官  周賢銳
                                        法官  莊崑山
                                        法官  陳中和
右正本證丁與原本無異。
如不服本判決應於收受本判決後十日內向本院提出上訴書狀，其未述上訴理由者，
並得於提起上訴後十日內向本院補提理由書狀（均須按他造當事人之人數附繕本)「
切勿逕送上級法院」。
             書記官  梁美姿
中    華    民    國     九十一     年       七       月     十    七   日
                                                                        Ｆ
